ACORDAO-COMPLETO-2389185

ACÓRDÃO 6601/2020 ATA 19/2020 - SEGUNDA CÂMARA

VISTOS, relatados e discutidos estes autos de tomada de contas especial instaurada pelo Fundo Nacional de Saúde (FNS) em desfavor, inicialmente, do Fundo Municipal de Saúde de Pombos - PE diante da não devolução dos recursos financeiros sob o valor original de R$ 1.644.324,96 destinado ao pagamento do Teto Municipal Rede de Urgência (RAU-HOSP) , por força da Portaria GM/MS n.º 1.679, de 14/8/2012, a despeito da subsequente retificação pela republicação do seu Anexo II no Diário Oficial da União de 20/6/2013, tornando sem efeito o indevido repasse ao aludido município;
		ACORDAM os Ministros do Tribunal de Contas da União, reunidos em Sessão da 2ª Câmara, ante as razões expostas pelo Relator, em:
		9.1. determinar o arquivamento da presente tomada de contas especial sem o julgamento do mérito, diante dos elementos de convicção até aqui obtidos pelo TCU, por ausência dos pressupostos de constituição e desenvolvimento válido e regular do processo, nos termos dos arts. 201, § 3º, e 212 do RITCU; 
	9.2. determinar, nos termos do art. 250 do RITCU, que o Ministério da Saúde e o Fundo Nacional de Saúde adotem as seguintes medidas: 
	9.2.1. avaliem, no prazo de 90 (noventa) dias, a destinação dos recursos indevidamente repassados ao Fundo Municipal de Saúde de Pombos - PE, por força da Portaria GM/MS 1.679, de 14/8/2012, com vistas a avaliar a boa e regular utilização dos aludidos recursos federais nas finalidades inerentes ao Plano de Ação da Rede de Atenção às Urgências do Estado de Pernambuco e Municípios, em sintonia com as normas de gestão orçamentário-financeira sobre a suscitada transferência;
	9.2.2. adotem as providências cabíveis para a recomposição do eventual dano ao erário federal, com a eventual retenção, inclusive, dos subsequentes valores nos próximos repasses ao Município de Pombos - PE, diante da superveniente comprovação sobre a subsistência de algum desvio na utilização dos referidos recursos federais; e
	9.2.3. informem o TCU sobre o efetivo resultado das medidas adotadas, no prazo de 120 (cento e vinte) dias;  
                   9.3. fazer o correspondente registro na ata da presente sessão de julgamento e, a partir daí, promover o envio da subjacente determinação interna para que, nos termos da Resolução TCU n.º 315, de 2020, a unidade técnica adote as seguintes medidas:
		9.3.1. envie a cópia do presente Acórdão, com o Relatório e a Proposta de Deliberação, ao Fundo Municipal de Saúde do Município de Pombos - PE e ao Município de Pombos - PE, para ciência e adoção das providências cabíveis, além do envio ao Tribunal de Contas do Estado de Pernambuco (TCE-PE) e à Câmara Municipal de Pombos - PE, para ciência e eventuais providências; e 
9.3.2. promova o arquivamento do presente processo, ficando a unidade técnica dispensada de promover o monitoramento sobre a determinação proferida pelo item 9.2 deste Acórdão.

Tomada de Contas Especial instaurada pelo Fundo Nacional de Saúde (FNS) em desfavor, inicialmente, do Fundo Municipal de Saúde de Pombos  PE diante da não devolução dos recursos financeiros sob o valor original de R$ 1.644.324,96 destinado ao pagamento do Teto Municipal Rede de Urgência (RAU-HOSP), por força da Portaria GM/MS n.º 1.679, de 14/8/2012, que foi retificada pela republicação do seu anexo II no Diário Oficial da União de 20/6/2013, tornando sem efeito o indevido repasse ao aludido município.

Segunda Câmara

Município de Pombos - PE.

3. Responsáveis: Josuel Vicente Lins (CPF XXX.198.404-XX); Município de Pombos - PE (CNPJ 11.049.848/0001-21).

Ana Arraes (Presidente).

13.1. Ministros presentes: Ana Arraes (Presidente), Augusto Nardes, Aroldo Cedraz e Raimundo Carreiro.
13.2. Ministra que alegou impedimento na Sessão: Ana Arraes (Presidente).
13.3. Ministros-Substitutos presentes: Marcos Bemquerer Costa e André Luís de Carvalho (Relator).

ACORDAO-COMPLETO-2535209

Acórdão de Relação 2325/2022 - Segunda Câmara

Acórdão de Relação

ANDRÉ DE CARVALHO

Trata-se de tomada de contas especial instaurada pelo Fundo Nacional de Saúde (FNS) em desfavor, inicialmente, do Fundo Municipal de Saúde de Pombos - PE diante da não devolução dos recursos financeiros sob o valor original de R$ 1.644.324,96 destinado ao pagamento do Teto Municipal Rede de Urgência (RAU-HOSP) , por força da Portaria GM/MS n.º 1.679, de 14/8/2012, a despeito da subsequente retificação pela republicação do seu Anexo II no Diário Oficial da União de 20/6/2013, tornando sem efeito o indevido repasse ao aludido município.
2.	Após a análise final do feito, o Auditor Federal Ismar Barbosa Cruz lançou o seu parecer conclusivo à Peça 42, com anuência dos dirigentes da Secex-TCE (Peças 43-44) , nos seguintes termos:
	" (...)  2. No âmbito do TCU, as instruções preliminares (três, no total) foram de responsabilidade da então Secex-RJ, que em sua derradeira intervenção fez os seguintes registros:
	' (...) 2. Como já comentado na instrução constante da peça 30, a presente TCE trata de reembolso não realizado pelo Fundo Municipal de Saúde (FMS) do Município de Pombos/PE, no montante de R$ 1.644.324,96, por força da Portaria 1.679/GM/MS, de 14/8/2012 (peça 1, p. 7-8) , retificada por meio da republicação de seu anexo II (peça 1, p. 13-14) , que teve por objeto a implantação da Etapa I do Plano de Ação de Rede de Atenção às Urgências do Estado de Pernambuco e Municípios.
	3. As transferências ocorreram na forma indicada abaixo:
	Ordem Bancária (OB) 
	Data
	Valor (R$) 

	2012OB828629 (peça 2, p. 8) 
	18/9/2012
	137.027,08

	2012OB827239 (peça 2, p. 9) 
	  5/9/2012
	137.027,08

	2012OB830822 (peça 2, p. 10) 
	4/10/2012
	137.027,08

	2012OB834304 (peça 2, p. 11) 
	7/11/2012
	137.027,08

	2012OB839263 (peça 2, p. 12) 
	7/12/2012
	137.027,08

	2013OB800883 (peça 2, p. 13) 
	24/1/2013
	137.027,08

	2013OB802975 (peça 2, p. 14) 
	  8/2/2013
	137.027,08

	2013OB805289 (peça 2, p. 15) 
	  4/3/2013
	137.027,08

	2013OB811096 (peça 2, p. 16) 
	  4/4/2013
	137.027,08

	2013OB814660 (peça 2, p. 17) 
	  7/5/2013
	137.027,08

	2013OB818819 (peça 2, p. 18) 
	  5/6/2013
	137.027,08

	2013OB822291 (peça 2, p. 19) 
	  5/7/2013
	137.027,08

	Total: R$ 1.644.324,96

	4.	De acordo com o descrito na instrução precedente (peça 6) , a solicitação da devolução dos recursos acima foi encaminhada por meio do Memorando 236/2013/DRAC/SAS/MS, conforme consta do Despacho 1605/2015/MS/SE/FNS/CGEOFC/CORF (peça 1, p. 21-22) . A solicitação teve como fundamento a republicação do anexo II da Portaria 1.679/2012/GM/MS (peça 1, p .13-14) , tornando sem efeito o valor repassado ao município em tela.
	5. Consta que o Fundo Municipal de Saúde e o Sr. Josuel Vicente Lins (ex-prefeito do Município de Pombos/PE) foram notificados na fase interna desta TCE (ver peça 2, p. 28 e 32) .
	6. O Relatório de Auditoria 577/2016 e o Certificado de Auditoria atribuíram a responsabilidade pela não devolução dos valores acima indicados ao Fundo Municipal de Saúde de Pombos/PE, (peça 1, p. 57-61) , assim como o Parecer do Dirigente do Órgão de Controle Interno (peça 1, p. 62) .
	7. O Exmo. Sr. Ministro de Estado da Saúde Ricardo Barros atestou haver tomado conhecimento das conclusões do Relatório de Auditoria, cujas opiniões foram pela irregularidade das contas, determinando o encaminhamento dos autos ao Tribunal de Contas da União, por meio de Pronunciamento Ministerial de 13/6/2016 (peça 1, p. 63) , o que foi realizado por meio do Ofício 1491/AECI/GM/MS, de 14/6/2016 (peça 1, p. 1) .
	8. Entretanto, na fase externa, concluiu-se pela citação do Sr. Josuel Vicente Lins, prefeito do referido município no período de 2013-2016 em solidariedade com o Município de Pombos/PE (peça 6, p. 3-4) .
	9. Assim, no âmbito do exame técnico elaborado na instrução constante da peça 30, em cumprimento ao Despacho do Secretário (peça 7) , foram promovidas as citações do Município de Pombos/PE e do Sr. Josuel Vicente Lins (CPF XXX.198.404-XX) , mediante os ofícios 4.155, à peça 10 (Sr. Josuel) , e 4.156, à peça 11 (Município de Pombos/PE) .
	10. O município em tela e o Sr. Josuel Vicente Lins tomaram ciência dos ofícios que lhes foram remetidos, conforme documentos constantes das peças 14 e 15. As defesas constam das peças 24, 26 (município, ambas com o mesmo teor) e 29 (Josuel Vicente Lins) .
	11. Os responsáveis foram ouvidos em decorrência da não devolução do montante transferido do Fundo Nacional de Saúde ao Fundo Municipal de Saúde de Pombos/PE, por força da Portaria 1.679/GM/MS, de 14/8/2012, retificada por meio da republicação do seu anexo II, que passou a destinar os recursos para o Município de São Lourenço da Mata/PE e não mais para o Município de Pombos/PE (peça 1, p. 15) .
	12. Em relação às citações realizadas, foi feito o registro de que a gestão do Fundo Municipal de Saúde é exercida, em regra, pelo Secretário Municipal de Saúde. Entretanto, é possível que o prefeito, titular da administração municipal, acumule essa função. No caso presente, o exame técnico promovido na instrução à peça 30 abordou que há fortes evidências que a gestão do fundo municipal foi e continua sendo exercida pelo Secretário Municipal. Tanto é assim que na fase interna desta TCE o Fundo Municipal de Saúde do Pombos/PE foi notificado, conforme consta da peça 1, p. 17 e 21 e responsabilizado, constante da peça 1, p. 51-54 (Relatório do Tomador de Contas Especial 25/2016) .
	(...) 14. No presente processo observou-se, a princípio, no que pertine à conduta do ex-prefeito, assim como ao município propriamente dito, a ausência de nexo entre a participação desses (ato omissivo ou comissivo) e o débito apurado, tendo em conta que há informações evidenciando que o Fundo Municipal de Saúde de Pombos/PE, foi e continua sendo gerido por Secretário Municipal de Saúde. Dessa forma, no exame técnico realizado na instrução à peça 30, abordou-se, em princípio, que a devolução dos recursos em tela seria de exclusiva responsabilidade do Secretário Municipal de Saúde de Pombos/PE, na condição de gestor do Fundo Municipal de Saúde.
	15. Sendo assim, aquela instrução não se posicionou, naquele momento, quanto ao mérito das alegações de defesa apresentadas pelo Sr. Josuel Vicente Lins e pelo município, em razão da necessidade de se esclarecer quais teriam sido os Secretários Municipais de Saúde responsáveis pelas gestões do mencionado fundo no período compreendido entre 1/8/2012 a 31/7/2013 (período que abrange as ocorrências) . Além dessa questão, fez-se necessário obter a movimentação bancária dos recursos repassados ao FMS de Pombos/PE, no mesmo período.
	(...) 17.Com vistas ao saneamento das questões mencionadas no parágrafo acima, inclusive no que pertine à definição de responsabilidades individuais e/ou solidárias pelo débito apurado, considerou-se necessário, preliminarmente às análises das defesas encaminhadas, a realização de diligência ao Fundo Municipal de Saúde de Pombos/PE, com fundamento nos arts. 10, § 1º, e 11 da Lei 8.443/1992 c/c o art. 157 do RI/TCU, objetivando a consecução dos seguintes documentos/informações:
	a) relação dos Secretários Municipais de Saúde que atuaram e atuam como gestores do Fundo Municipal de Saúde de Pombos/PE, no período de 1/8/2012 a até a presente data, indicando o ato de designação, o período de gestão, e a qualificação (nome, CPF e endereço) ;
	b) cópias dos extratos da conta bancária do Fundo Municipal de Saúde de Pombos/PE, pertinentes ao período de 1/8/2012 a 31/7/2013.'
	3. Ao analisar os elementos obtidos em resposta à diligência realizada, a Secex-RJ entendeu que ainda remanesciam questões que mereciam nova medida saneadora, tendo-se manifestado nos seguintes termos:
	' (...) 20. Da análise da resposta, observa-se que os períodos de mandato e respectivos gestores foram os seguintes (peça 33, p. 3-9) : 
	Gestão
	Responsáveis

	27/5/2010-31/12/2012
	Leonildo Paes Barreto de Oliveira 

	2/1/2013-31/12/2016
	Carlos Alfredo Costa Melo 

	1/1/2017- até o momento
	Fernanda Isabelle Nunes Tavares

	21.	 Desse modo, tendo em vista os repasses terem sido efetuados de 18/9/2012 a 5/7/2013, o período engloba somente as gestões do Sr. Leonildo Oliveira e do Sr. Carlos Melo.  
	21.	 Quanto ao envio dos extratos bancários, em que pese a diligência ter solicitado o envio das cópias dos extratos da conta bancária do Fundo Municipal de Saúde de Pombos/PE, pertinentes ao período de 1/8/2012 a 31/7/2013, somente foram anexados aos autos aqueles relativos ao período de 1/1/2013 em diante, estando, ainda pendentes, as cópias correspondentes ao período de 1/8/2012 a 31/12/2012. Julga-se cabível, assim, reiterar diligência no sentido de que sejam enviadas as cópias pendentes dos meses acima mencionados.
	22.	 Ressalta-se, ainda, que em análise dos extratos enviados pelo referido Município de Pombos, constam diversos gastos aparentemente não vinculados ao objeto originalmente pactuado, como, por exemplo, pagamentos efetuados a diversos funcionários, pagamentos feitos a pessoas físicas sem correspondência da prestação de serviços efetuada, pagamento à locadora, pagamento a confecções (peça 33, p. 21) . No extrato de março de 2013, constam, por exemplo, despesas relativas à energia elétrica, diversos pagamentos a drogarias, funcionários, telefone, estabelecimento comercial, entre outros (peça 33, p. 23) . No extrato de abril de 2013, há diversos pagamentos com valores expressivos efetuados a Drogamaxima Ltda., diversos funcionários, pessoas físicas, entre outros (peça 33, p. 25) . No extrato de maio de 2013, foram identificados pagamentos efetuados novamente a Drogamaxima Ltda., funcionários, pessoas físicas, mercado e dois pagamentos no valor total de R$ 91.900,00 efetuados à Italiana Automóveis do Recife Ltda. (peça 33, p. 27) . Nos meses subsequentes, observaram-se os mesmos tipos de despesas, sobretudo relacionadas a pagamentos feitos a diversos funcionários, pessoas físicas, telefonia, drogaria, mercado, energia, entre outros (peça 33, p. 29-38) . 
	23.	 Nesse contexto, cabe efetuar diligência ao Fundo Municipal de Saúde do Município de Pombos/PE, no sentido de solicitar o envio de documentação comprobatória da vinculação das despesas constantes dos extratos bancários com o objeto originalmente pactuado no período de 1/8/2012 a 31/7/2013, referente à implantação da Etapa I do Plano de Ação de Rede de Atenção às Urgências do Estado de Pernambuco e Municípios e os devidos esclarecimentos pertinentes.'
	4. Com essas considerações, decidiu-se no âmbito daquela unidade técnica pela adoção da seguinte medida:
	'a) realizar diligência, com fundamento nos arts. 10, § 1º, e 11 da Lei 8.443/1992 c/c o art. 157 do RI/TCU, ao Fundo Municipal de Saúde de Pombos/PE, para que, no prazo de quinze dias, sejam encaminhados os seguintes documentos/informações:
	a.1) cópias dos extratos da conta bancária do Fundo Municipal de Saúde de Pombos/PE, pertinentes ao período de 1/8/2012 a 31/12/2012, ainda pendentes de apresentação a este TCU no processo de Tomada de Contas Especial, instaurado pelo Ministério da Saúde por intermédio do Fundo Nacional da Saúde (FNS) em desfavor do Município de Pombos/PE, em razão da não devolução dos recursos transferidos ao Fundo Municipal de Saúde de Pombos/PE por meio da Portaria 1679/GM/MS, de 14/8/2012, retificada pela Portaria 1679/2012/GM/MS, para implantação da Etapa I do Plano de Ação de Rede de Atenção às Urgências do Estado de Pernambuco e Municípios; 
	a.2) comprovação de vinculação das despesas constantes das cópias dos extratos apresentados com o objeto originalmente pactuado, inclusive do período ainda pendente de apresentação a este TCU (1/8/2012 a 31/12/2012) , referente à implantação da Etapa I do Plano de Ação de Rede de Atenção às Urgências do Estado de Pernambuco e Municípios, e esclarecimentos pertinentes.'
	5. A diligência foi expedida em 14/6/2018 (peça 38) , tendo a Prefeitura Municipal de Pombos/PE apresentado cópia dos extratos bancários solicitados, ao tempo em que solicitou 'prorrogação de prazo regimental assegurado' (peça 40) , concedida em despacho de 13/8/2018 (peça 41) . Embora não tenha ficado claro, aparentemente a Prefeitura em tela requereu prazo adicional para apresentação dos elementos solicitados na letra 'a.2' acima transcrita, mas, até o momento, não consta dos autos que aquele ente municipal os tenha encaminhado ao TCU.
	Exame técnico
	6. Ainda que este Tribunal não tenha recebido resposta completa à última diligência endereçada à Prefeitura de Pombos, vislumbra-se que, à vista dos elementos e informações já contidos nos presentes autos, é possível propor-se o deslinde da matéria.
	7. Para tanto, relevante reproduzir as defesas apresentadas pelos responsáveis já citados neste processo: o Município de Pombos/PE e o Sr. Josuel Vicente Lins, ex-prefeito da referida localidade no período de 2013-2016. A conduta que lhes foi atribuída é a de 'não devolução do montante transferido do Fundo Nacional de Saúde ao Fundo Municipal de Saúde de Pombos/PE, por força da Portaria 1.679/GM/MS, de 14/8/2012, retificada por meio da republicação do anexo II da mesma portaria, que passou a destinar os recursos para o Município de São Lourenço da Mata/PE e não mais para o Município de Pombos/PE'.
	8. Apresenta-se, a seguir, o resumo individualizado das alegações de defesa apresentadas pelos referidos responsáveis.
	8.1. Alegações de defesa do Sr. Josuel Vicente Lins, na condição de prefeito de Pombos/PE de 2013-2016 (peça 29) :
	a) o ora defendente não cometeu quaisquer irregularidades, pois não deu causa ao repasse a maior apontado pelo Fundo Nacional de Saúde;
	b) os recursos provenientes do Fundo Nacional de Saúde foram divididos em 12 (doze) parcelas, tendo 5 (cinco) parcelas dessas sido repassadas ao Município de Pombos-PE no ano de 2012;
	c) o ora defendente só tomou posse do cargo de prefeito de Pombos-PE no dia 1° de janeiro de 2013, ou seja, quando as primeiras parcelas foram repassadas ao município ele não era nem mesmo gestor público, então não há razão para responsabilizá-lo de ter recebido recursos que já vinham sendo repassados ao Município e que não tinham quaisquer indícios de irregularidade;
	d) embora o Fundo Nacional de Saúde tenha publicado Portaria retificando os valores informados a serem repassados ao Município de Pombos no dia 21/9/2012, as aludidas parcelas continuaram a ser repassadas pelo próprio FNS;
	e) o Município de Pombos, e consequentemente o defendente, recebeu os recursos do Fundo Nacional de Saúde de boa-fé, pois só tomou ciência da retificação da portaria através de ofícios recebidos nos dias 2/1/2014, 8/1/2016 e 8/1/2016 (sic) , portanto, após o repasse de todas as parcelas;
	f) verifica-se que o Fundo Nacional de Saúde foi responsável pelo repasse dos valores incorretos para o Município de Pombos, pois identificou a falha desde o primeiro mês das parcelas de repasse, e mesmo assim continuou a transferir os recursos;
	g) conclui-se que deve arcar com a responsabilidade pelas suas falhas e em nada o defendente concorreu para que deva ser pessoalmente responsabilizado;
	h) embora o Fundo Nacional de Saúde tenha repassado mais recursos para o Município de Pombos do que deveria, tais recursos foram utilizados em sua totalidade em favor da comunidade;
	i) este Tribunal de Contas da União possui pacífica jurisprudência no sentido de que até mesmo a alteração do objeto, o que não é o caso dos presentes autos, quando não seja modificada a finalidade do convênio, deve ser relevada pelo órgão convenente (transcreve excertos do voto do relator de uma deliberação do TCU) ;
	j) diante da correta aplicação dos recursos recebidos pelo Ministério da Saúde em favor da sociedade, não há que se falar em irregularidade apta a ocasionar a devolução dos valores recebidos, até mesmo porque, conforme já esclarecido, foi de culpa exclusiva do Fundo Nacional de Saúde que os valores foram repassados de forma incorreta e não do gestor municipal que recebeu de boa-fé; e
	k) requer que suas contas sejam julgadas regulares, com o arquivamento do processo, nos termos dos arts. 16, inciso I, e 19 da Lei 8.443/1992.
	8.2. Alegações de defesa do Município de Pombos/PE, na qualidade de ente beneficiário dos recursos indevidamente repassados (peças 24 e 26) :
	a) conforme disposto no art. 6º da Portaria 1679/GM/MS, de 14/8/2012, foi prevista a transferência do valor mensal de 1/12 do montante aprovado, qual seja, R$1.644.325,00, do Fundo Municipal de Saúde (FNS) de Pombos/PE, para a execução do objeto; 
	b) foi solicitado por meio do memorando n° 236/2013/DRAC/SAS/MS, o reembolso da quantia supramencionada, haja vista a retificação constante da republicação do Anexo II da Portaria Nº 1.678/2012/GM/MS, a qual tornou sem efeito o valor repassado ao município em tela; 
	c) o responsável, o Sr. Josuel Vicente Lins, ex-gestor do Município de Pombos/PE, só foi notificado após 17 (dezessete) meses da transferência do valor para o Fundo Nacional de Pombos/PE, por meio das seguintes formas:
	- Ofício n° 964/2013/MS/SE/FNS/CGEOFC/CORF, de 28/11/2013, destinado ao Fundo Municipal de Saúde, sendo recebido em 2/1/2014;
	- Ofício nº 773/MS/SE/FNS/CGEOFC/CORF, de 31/7/2014, destinado ao Sr. Josuel Vicente Lins, prefeito Municipal de Pombos, sendo recebido em 14/8/2014;
	- Ofício nº 8.489/ MS/SE/FNS, de 17/12/2015, destinado ao Fundo Municipal de Saúde de Pombos, sendo recebido em 8/1/2016;
	d) a Portaria nº 1.679/2012, inicialmente, ordenou o repasse de R$ 1.644.325,00 ao Município de Pombos/PE;
	e) no entanto, a mesma Portaria foi republicada em 21/9/2012, fazendo constar o repasse do referido valor ao Município de São Lourenço da Mata/PE, e não mais ao Município de Pombos/PE, o que indica estar a publicação original da mencionada Portaria equivocada quanto ao Município objeto da transferência de recursos federais;
	f) após a republicação daquela portaria, mesmo assim os recursos foram repassados, o que denota falhas nos controles internos da administração do próprio Fundo Nacional de Saúde, bem como o recebimento de boa-fé do ex-gestor da verba transferida;
	g) atos administrativos são de legalidade presumida, isto é, no momento que o servidor recebe determinado valor da administração pública tal pagamento é visto como legítimo; 
	h) em virtude dessa presunção de legalidade e porque a boa-fé também é presumida, mesmo na hipótese de desfazimento de atos administrativos, os servidores por eles até então beneficiados não podem ser compelidos a devolver os recursos recebidos;
	i) para se ter a restituição do recurso liberado, faz-se necessária a comprovação de que o ex-gestor deu causa, ou concorreu, para a efetivação da transferência equivocadamente efetuada;
	j) não cabe restituição de verbas percebidas por servidor quando este não tiver concorrido para que a equivocada transferência se materializasse, tendo em vista a necessidade de dolo (má-fé) para que se possa falar em devolução do montante transferido;
	k) em nenhum momento houve a intenção de apropriar-se indevidamente dos valores recebidos, ou causar algum dano ao erário da administração pública, até porque a prefeita antecessora, apesar de ter recebido parte dos recursos, não foi em nenhum momento cientificada do equívoco ocorrido;
	l) a falha apenas foi detectada pelo próprio Fundo Nacional de Saúde por intermédio do memorando nº 236/DRAC/SAS/MS, de 29/8/2013, após, portanto, o recebimento integral dos recursos pelo município;
	m) excepcionalmente, a possibilidade de condenação de servidor à restituição de valores à administração pública está condicionada a comprovação de dolo (má-fé) daquele para a consolidação do pagamento indevido, sendo ilegal qualquer tipo de restituição pleiteada fora dessa hipótese;
	n) restou comprovada a regular aplicação de recursos federais repassados ao referido município em 2012, no valor de R$ 1.644.325,00, destinados a Ação de Rede de Atenção às Urgências do Estado de Pernambuco e Municípios;
	o) o recurso em questão trata-se de transferências legais, regulamentadas pelas Leis 8.080/1990 e 8.142/1990 e pela Lei Complementar 141/2012; nesse caso, os entes da federação devem estar habilitados à gestão plena dos recursos do SUS e, um dos requisitos essenciais, é a criação, por lei, de um fundo de saúde; a partir de então, os recursos são repassados, de forma automática, em contas específicas dos fundos por blocos de financiamento;
	o) relevante destacar a autonomia dos fundos de saúde; 
	q) o inciso I do art. 4° da Lei 8.172/1990 condicionou as transferências diretas e automáticas aos estados e municípios à criação de um fundo de saúde; posteriormente, esse mecanismo foi preservado e reforçado pela Lei Complementar 141/2012, que regulamentou o § 3º do art. 198 da Constituição Federal; 
	r) a Lei 4.320/1964 que dispõe sobre as normas gerais de direito financeiro para a elaboração dos orçamentos e balanços da União, Estados, Distrito Federal e Municípios, regulamentou a criação do Fundo de Saúde;
	s) os fundos, nos termos do parágrafo único do art. 18 da Lei Complementar 141/2012, poderão receber recursos federais transferidos, inclusive, de forma voluntária, não se restringindo aos repasses legais automáticos; mais uma razão para consolidar o entendimento de que não se pode confundir os recursos que pertencem ao fundo e as receitas que pertencem ao município;
	t) daí ressai a lógica jurídica e contábil do art. 27, caput e seu inciso I, da Lei Complementar 141/2012 que assim dispôs:
	'Art. 27. Quando os órgãos de controle interno do ente beneficiário, do ente transferidor ou o Ministério da Saúde detectarem que os recursos previstos no inciso II do § 3º do art. 198 da Constituição Federal estão sendo utilizados em ações e serviços diversos Complementar dos previstos no art. 3º desta Lei Complementar, ou em objeto de saúde diverso do originalmente pactuado, darão ciência ao Tribunal de Contas e ao Ministério Público competentes, de acordo com a origem do recurso, com vistas:
	I - à adoção das providências legais, no sentido de determinar a imediata devolução dos referidos recursos ao fundo de saúde do ente da federação beneficiário, devidamente atualizados por índice oficial adotado pelo ente transferidor, visando ao cumprimento do objetivo do repasse;';
	u) o controle interno da administração do próprio Fundo Nacional de Saúde só identificou a falha após o recebimento integral dos recursos pelo município, falha esta identificada pelo próprio Tribunal de Contas da União;
	v) condenação do município e sua manutenção em cadastro de inadimplentes pode acarretar grandes prejuízos para toda coletividade, notadamente pela impossibilidade da celebração de novos convênios;
	w) se assim não fosse, a população da municipalidade seria duplamente apenada, pois, em época de notória escassez de recursos para serviços públicos essenciais, generalizada nos municípios brasileiros, além de se ver privada da correta aplicação das verbas federais concernentes ao SUS, em decorrência da má gestão de seu dirigente e de outros agentes públicos, veria reduzidos os parcos recursos dos cofres municipais em virtude do ressarcimento do dano, recursos estes que poderiam e deveriam ser aplicados nas mais diversas carências do município;
	x) ademais, nestes casos, o ente federativo ficaria na condição de inadimplente, inscrito em dívida ativa, no Siafi e no Cadin, com todas as consequências nefastas decorrentes desta situação, como a impossibilidade de receber novos recursos federais;
	y) é pacífica a jurisprudência deste Tribunal no sentido de considerar a responsabilidade pessoal do gestor, ao qual compete comprovar o bom e regular emprego dos valores públicos, conforme assente, v.g., nos seguintes julgados (...) ;
	z) o ônus da prova, nos termos da pacífica jurisprudência do TCU, incumbe sempre ao gestor da época da aplicação dos recursos, que deve comprovar a sua regular aplicação;
	aa) a questão da responsabilização pessoal do agente público foi objeto de oportunas considerações por parte do eminente Ministro Ubiratan Aguiar, no corpo da obra 'Convênios e Tomadas de Contas Especiais: Manual Prático' (2 ed. rev. e ampl. Belo Horizonte: Fórum, 2005) , escrita em parceria com servidores desta Casa;
	bb) por sua pertinência com o tema em análise, convém reproduzir excertos da obra, a saber (...) 
	cc) consoante manifestação do Exmo. Ministro Carlos Átila Álvares da Silva no voto que antecede a Decisão Plenária 667/1995, 'não há dúvida de que a responsabilidade por eventuais irregularidades verificadas na aplicação de recursos cabe à pessoa física de quem geriu e autorizou os dispêndios, e, portanto, somente dele se pode cobrar justificativas na hipótese de tal ocorrência';
	dd) os processos de tomada de contas especial têm como pressuposto a não comprovação da boa e regular aplicação dos recursos;
	ee) se o objeto do ajuste é executado no tempo e no modo previstos, não há imputação de responsabilidade, seja à pessoa jurídica convenente, seja à pessoa física do gestor;
	ff) a responsabilidade da pessoa física do gestor somente surge, conforme visto, a partir do momento em que os termos pactuados/programados a e/ou legislação pertinente são descumpridos (art. 148 do Decreto 93.872/1986 c/c art. 8° da Lei 8.443/1992) ;
	gg) os princípios constitucionais e administrativos são norteadores para a probidade administrativa, presentes em nosso ordenamento jurídico desde a promulgação da Constituição da República Federativa do Brasil de 1988 (CRFB/1988) , que prevê em seu art. 37 § 4°, punição aos agentes públicos e políticos que atentam contra tais princípios;
	hh) o art. 4° da Lei 8.429/1992 (Lei de Improbidade Administrativa) dispõe que 'Os agentes públicos de qualquer nível de hierarquia são obrigados a velar pela estrita observância dos princípios da legalidade, impessoalidade, moralidade e publicidade no trato dos assuntos que lhe são afetos';
	ii) cabe aos agentes públicos não apenas cumprir os princípios da probidade administrativa, mas também fazer cumprir, já que 'improbidade administrativa consiste na ação ou omissão violadora do dever constitucional de moralidade no exercício da função pública, que acarreta a imposição de sanções civis, administrativas e penais, de modo cumulativo ou não, tal como definido em lei' (JUSTEN FILHO 2010, p. 995) ;
	jj) o silêncio sobre a violação de normas e princípios da probidade administrativa enseja em sanções tal como aquele que comete o ato ímprobo;
	kk) de acordo a Lei 8.443/1992, que dispõe sobre a Lei Orgânica do Tribunal de Contas da União e dá outras providências (transcreve art. 12 e seu § 2º) ;
	ll) não é juridicamente adequada, tampouco razoável, a imposição de restrições de ordem orçamentária a municípios inscritos em cadastros de inadimplentes por irregularidades imputadas à administração anterior na hipótese em que a atual gestão municipal não deu causa;
	mm) pede, em consequência, que a presente alegações da defesa seja deferida para considerar a ilegitimidade passiva do Município de Pombos/PE, nestes autos para excluí-lo da relação processual, com o cancelamento do débito e da multa, bem a retirada do cadastro de inadimplentes;
	nn) requer a intimação do Ministério Público Federal;
	oo) caso o entendimento seja contrário, que seja adotada as providências à tendentes ao ressarcimento do erário e responsabilização do gestor anterior, o Sr. Josuel Vicente Lins, retirando do polo passivo o Município de Pombos/PE.
	Análise 
	9. Embora a presente tomada de contas especial já tenha passado pelo crivo do instaurador, controle interno e de instruções preliminares no âmbito deste Tribunal, inclusive com a adoção de medidas de contraditório e de saneamento, entende-se conveniente suscitar reflexão sobre a efetiva presença dos pressupostos de constituição das TCEs, aplicável ao presente feito.
	10. Em sua fase interna, tanto o instaurador, quanto o controle interno, opinaram pela existência de dano ao erário e pela responsabilização do Fundo Municipal de Saúde de Pombos/PE, ente beneficiário da transferência de recursos federais àquela localidade, posteriormente considerada indevida pelo próprio repassador, o Ministério da Saúde.
	11. Já neste Tribunal, até o presente, endossou-se a conclusão da existência de dano ao erário e, num primeiro momento, diferentemente da imputação de responsabilidades feita na fase interna, entendeu-se por promover a citação, não do Fundo Municipal de Saúde, mas do próprio Município de Pombos/PE, bem assim do ex-prefeito daquela localidade, no período de 2013-2016, Sr. Josuel Vicente Lins (peça 6) . Em fase posterior, iniciou-se avaliação da necessidade de inclusão no polo passivo da TCU dos secretários municipais de saúde de Pombos/PE, na condição de gestores do Fundo Municipal de Saúde daquela localidade.
	12. As defesas dos responsáveis já citados, reproduzida em sua essência nos itens anteriores, contestam, em especial, a existência de débito para com o Governo Federal, uma vez que teriam recebido os recursos de boa-fé e aplicado os valores nas finalidades pactuadas. 
	13. Além disso, arguem que a prefeitura foi notificada para restituir os valores pela primeira vez, pelo Ministério da Saúde, apenas em 2/1/2014, quase seis meses após o recebimento da última das 12 parcelas integrantes do Plano de Ação da Rede de Atenção às Urgências do Estado de Pernambuco e Municípios, objeto da Portaria GM/MS 1.679/2012, ocorrido em 5/7/2013.
	14. A nosso ver, assiste razão aos responsáveis, devendo os mesmos terem suas alegações de defesa acolhidas pelas razões a seguir expostas.
	15. Conforme já relatado, a origem do possível débito reside em retificação feita pelo Ministério da Saúde na referida Portaria GM/MS 1.679, de 14/8/2012, a qual em sua versão original previu o repasse dos valores ao município de Pombos/PE. A alteração procedida, e somente publicada no DOU em 20/6/2013, quando já tinham sido efetuados 11 dos 12 repasses mensais previstos, procedeu a exclusão do município de Pombos/PE do rol dos beneficiários das transferências, substituindo-o pelo município de São Lourenço da Mata/PE.
	16. Não constam dos autos as justificativas do Ministério da Saúde para a alteração em questão, se foi devida, por exemplo, a erro de procedimento ou a constatação ulterior de que o município de Pombos/PE não preencheria os requisitos para o recebimento dos recursos. Constam apenas os atos normativos original e suas alterações. Por quaisquer das duas hipóteses, não nos parece razoável a exigência de devolução.
	17. Não há informações, ainda, que evidenciem que o município de São Lourenço da Mata fora realmente beneficiado com os recursos do Plano de Ação em tela, concebido para contemplar mais de duas dezenas de municipalidades pernambucanas, ou se ficou prejudicado, uma vez que até o momento não há comprovação de que tenham sido restituídos os valores cobrados pelo Ministério da Saúde ao município de Pombos/PE. Também esse aspecto é indiferente para o deslinde deste processo.
	18. De toda maneira, a questão fulcral reside na avaliação da razoabilidade de ato do Ministério da Saúde, consistente na cobrança pela restituição dos valores repassados a um município, ainda que por equívoco do próprio Ministério, sem que reste comprovada a ilegalidade da transferência ou na aplicação dos recursos. Causa ainda maior espécie a constatação de essa cobrança foi claramente intempestiva, tendo permitido a utilização, pelo ente beneficiário, dos recursos transferidos durante um ano e três meses sem nenhum questionamento. Como já referido, o município de Pombos/PE recebeu a primeira notificação em 2/1/2014, sendo que a primeira transferência que lhe foi feita data de 18/9/2012.
	19. A Secex-RJ iniciou a investigação da compatibilidade da utilização dos recursos pela Prefeitura de Pombos/PE com os objetivos do Plano de Ação instituído pelo Ministério da Saúde por meio da Portaria GM/MS 1.679, de 14/8/2012. Para tanto, solicitou àquele ente municipal cópia dos extratos bancários das contas utilizadas, recebidas apenas em parte, em função do que vislumbrou indícios de aplicação fora das finalidades previstas.
	20. Consoante transcrição constante do item 3 desta instrução, a Secex-RJ afirmou na instrução de peça 36 que 'em análise dos extratos enviados pelo referido Município de Pombos, constam diversos gastos aparentemente não vinculados ao objeto originalmente pactuado', tais como pagamentos a diversos funcionários, pessoas físicas, telefonia, drogaria, mercado, energia, entre outros.
	21. Em função dessa conclusão, na última diligência efetuada, e não respondida plenamente, solicitou a aludida unidade técnica ao Fundo Municipal de Saúde de Pombos/PE a comprovação das despesas constantes das cópias dos extratos apresentados com o objeto originalmente pactuado, inclusive do período ainda pendente de apresentação de extratos a este Tribunal.
	22. Apesar de louvável tal esforço saneador, não nos parece razoável que o TCU substitua, por assim dizer, o Ministério da Saúde na avaliação do atingimento de metas e objetivos da política pública pela qual é o primeiro responsável.
	23. Considera-se que, em não havendo motivação legal para cobrar-se do município de Pombos/PE a restituição dos recursos, deve o Ministério da Saúde avaliar a real destinação dada por aquela municipalidade aos valores transferidos, sua aderência às finalidades da Ação implementada, bem assim às demais normas que informam a gestão orçamentária e financeira da transferência realizada.
	24. Não se comprovando nenhuma violação legal com a transferência, não se deve impor o ônus à municipalidade, e a seus munícipes, de devolução ou suspensão nos repasses de novos recursos. Por outro lado, em considerando haver uma mácula legal intransponível, pode o Ministério da Saúde glosar os valores devidos em futuros repasses devidos ao município de Pombos/PE. Mas isso apenas por hipótese, após rigorosa análise e demonstração das razões da exclusão daquele localidade do rol dos beneficiários do Plano de Ação.
	25. Retomando a discussão proposta sobre a presença dos pressupostos de constituição desta TCE, importante trazer à colação dispositivo da Lei Orgânica deste Tribunal, Lei 8.443/1992, que enumera os atos ilícitos que impõem à autoridade administrativa a obrigação de instauração de tomada de contas especial. São eles (art. 8º) :
	a) omissão no dever de prestar contas;
	b) não comprovação da aplicação de recursos repassados pela União mediante convênio, contrato de repasse, ou instrumento congênere;
	c) desfalque, alcance, desvio ou desaparecimento de dinheiro, bens ou valores públicos; e
	d) prática de ato ilegal, ilegítimo ou antieconômico de que resulte dano ao erário.
	26. No caso versado nesta TCE, não vislumbramos, a princípio, nenhuma dessas hipóteses de responsabilidade do Município de Pombos ou dos agentes públicos que ali atuam ou atuaram na utilização dos recursos reclamados pelo Ministério da Saúde.
	27. A jurisprudência deste Tribunal, bem assim as normas regulamentares historicamente editadas por esta Corte de Contas, têm relacionado os seguintes pressupostos de constituição de TCE na esfera da Administração Pública Federal:
	a) prática de ato ilícito relacionado à gestão de recursos públicos;
	b) prejuízo ao erário, quantificado ou quantificável, decorrente do referido ilícito;
	c) identificação de conduta individualizada do responsável pelo dano; e
	d) competência do TCU em razão da natureza federal dos recursos e da natureza dos atos ilícitos.
	28. Conquanto se reconheça o mandato do TCU para atuar na fiscalização dos recursos federais do Sistema Único de Saúde, o que atenderia ao pressuposto elencado na letra 'd' retro, considera-se que não resta suficiente caracterizada nesta TCE a prática de ato ilícito relacionado a tais recursos (pressuposto 'a') , o que compromete e inviabiliza a identificação dos pressupostos 'b' e 'c'.
	29. Ausente, portanto, pressuposto de constituição da TCE, mesmo que já realizada a citação de responsáveis, não há falar, contudo, em arquivamento do processo, nos termos do art. 212 do RITCU. Considera-se que estão presentes os elementos necessários para que o TCU exerça juízo de mérito e expeça eventuais determinações, ainda que não havendo razões para o julgamento pela irregularidade das contas.
	30. Essa linha de entendimento vem sendo adotada em recentes julgados por este Tribunal, a exemplo dos Acórdão 3984/2015-TCU-Plenário e 1.851/2014-Plenário. Nesse último, assim se posicionou o relator, Ministro Walton Alencar Rodrigues:
	' (...) Nesse sentido, não há falar em extinção do processo sem julgamento de mérito se, no desenvolvimento da relação jurídica processual, ainda subsistirem elementos que justifiquem a razão jurídica para o conhecimento e julgamento da causa por esta Corte Federal de Contas.
	O regular processamento do processo de Tomada de Contas Especial e o consequente exercício da jurisdição, por parte do TCU, não se subordinam ao mérito do feito, qual seja, a existência ou não do débito e da responsabilidade discutidos.
	O processo de Tomada de Contas Especial, como qualquer outro processo administrativo, civil ou penal, deve caminhar para o provimento de mérito, com o julgamento pela procedência ou improcedência do pedido. Vale dizer, o processo existe, é válido, regular e impõe seja decidido, independentemente das questões de mérito, da existência ou não de débito, da existência ou não de omissão, da existência ou não de atos irregulares que ensejem a reprovação das contas, com ou sem débito.
	(...) Se, no curso do processo, o exame das alegações, dos documentos e das provas acostadas aos autos concluir pela inexistência do débito ou pela ausência de responsabilidade, a questão passa a ser de mérito, devendo a TCE ser julgada, com as contas do convênio consideradas regulares ou irregulares, e não simplesmente arquivada.'
	31. Outra decisão no mesmo sentido, também da relatoria do Ministro Walton Alencar Rodrigues foi o Acórdão 2977/2013-TCU-Primeira Câmara, que assim manifestou-se:
	' (...) A mera elisão do débito, a partir de documentação posteriormente apresentada, já no curso do procedimento de tomada de contas especial, não é motivo para impor termo final ao processo, sem o julgamento de mérito, pois permanece hígido o interesse de agir da União, interesse em obter do Tribunal manifestação conclusiva sobre o regular emprego dos recursos públicos federais, o que implica não só o alcance dos objetivos previamente colimados pela despesa pública, como a plena observância das normas de direito financeiro que regulam o procedimento da realização do dispêndio.
	Se, no curso do processo, o exame das alegações, dos documentos e das provas acostadas aos autos concluir pela inexistência do débito ou pela ausência de responsabilidade, a questão passa a ser de mérito, devendo a TCE ser julgada, com as contas do responsável, no que concerne a despesas em discussão, consideradas regulares ou irregulares, e não simplesmente arquivada.
	Houvesse o Tribunal de extinguir o processo de Tomada de Contas Especial, sem julgamento de mérito, pela simples elisão do débito contraído perante a União, além de contrariar a Lei Orgânica do TCU, certamente iria gerar perplexidades jurídicas que em nada contribuem para o mister constitucional desta Corte, ao fragilizar a fiscalização da despesa pública a serviço da sociedade,'
	32. No presente processo há uma questão que deve ser objeto de atuação objetiva do controle externo, qual seja, a provocação do Ministério da Saúde para que analise as despesas realizadas pelo município de Pombos/PE com os recursos que lhe foram disponibilizados no âmbito do Plano de Ação da Rede de Atenção às Urgências do Estado de Pernambuco e Municípios, objeto da Portaria GM/MS 1.679/2012.
	33. Se do resultado dessa análise sobrevierem evidências de desvio de recursos propriamente dito ou de desvio de finalidade, deve a referida pasta ministerial adotar as providências cabíveis visando à recomposição do erário federal do montante eventualmente desviado. 
	34. A propósito do tratamento que deve ser dado aos débitos relativos a recursos federais do Sistema Único da Saúde (SUS) transferidos 'fundo a fundo' aos estados, municípios e ao Distrito Federal, em especial no que diz respeito à interpretação e à aplicação do art. 27 da Lei Complementar 141/2012, o TCU proferiu o paradigmático Acórdão 1072/2017-TCU-Plenário. 
	35. Naquela assentada, firmou entendimentos para padronizar as análises e julgamentos das diversas espécies de débitos perante a União dos recursos transferidos aos demais entes federados. Em apenas um caso, disciplinou-se a abordagem do controle externo quando houve repasse irregular de recursos federais a estados, municípios ou Distrito Federal. O fez no item 9.3.4, mas restrito aos casos em que a irregularidade é devida a incorreções nas informações prestadas pelo beneficiário, induzindo a erro o Governo Federal. 
	36. Nessa hipótese, ficou estabelecido que, independentemente do destino final dado aos recursos repassados, cabe ao ente recebedor restituir o Fundo Nacional de Saúde, uma vez que não fazia jus ao repasse, podendo, ainda, haver aplicação de multa ao agente público causador da irregularidade.
	37. O caso tratado nos presentes autos revela um erro, não do beneficiário, mas do repassador, o Ministério da Saúde, hipótese não disciplinada no referido acórdão e, consequentemente, não considerada dano ao erário federal.
	38. Em função do exposto, conclui-se pelo acolhimento das alegações de defesa apresentadas pelos responsáveis citados e pelo julgamento pela regularidade de suas contas.
	Conclusão
	39. A presente instrução se propôs a dar continuidade ao exame dos atos e responsabilidades que originaram a presente tomada de contas especial, cuja análise até então foi conduzida pela extinta Secex-RJ.
	40. Embora já adotadas medidas de contraditório e saneamento nos autos, estas últimas não totalmente atendidas, constatou-se a ausência dos seguintes pressupostos de constituição desta TCE: a prática de ato ilícito relacionado à gestão de recursos públicos e o prejuízo ao erário, quantificado ou quantificável, decorrente do referido ilícito.
	41. Propõe-se, dessa forma, em homenagem aos princípios da razoabilidade e finalidade pública, a apreciação de mérito do processo com o acolhimento das alegações de defesa apresentadas pelo Município de Pombos/PE e pelo Sr. Josuel Vicente Lins, ex-prefeito da referida localidade no período de 2013-2016, o julgamento pela regularidade de suas contas e a expedição de determinação ao Ministério da Saúde, nos termos adiante explicitados.
	Proposta de encaminhamento
	 42. Diante do exposto, submetem-se os autos à consideração superior, propondo:
	42.1. acolher as alegações de defesa apresentadas pelos responsáveis. Sr. Josuel Vicente Lins e pelo Município de Pombos/PE;
	42.2. com fundamento nos arts. 1º, I, 16, I, e 23, I, da Lei 8.443/1992 e arts. 1º, I, 207 e 214, I, do Regimento Interno do TCU, julgar regulares com ressalva as contas dos responsáveis arrolados no item anterior, dando-lhes quitação;
	42.3. com fulcro no art. 250, inciso II, do Regimento Interno do TCU, determinar ao Ministério da Saúde que:
	42.3.1. avalie, no prazo de 60 (sessenta) dias, a destinação dada pela Prefeitura Municipal de Pombos/PE aos recursos que lhe foram transferidos no bojo do Plano de Ação da Rede de Atenção às Urgências do Estado de Pernambuco e Municípios, objeto da Portaria GM/MS 1.679/2012, com vistas a avaliar a aderência das despesas efetuadas com as finalidades do referido Plano de Ação, bem assim às demais normas que informam a gestão orçamentária e financeira da transferência realizada;
	42.3.2. caso se comprove, na utilização dos referidos recursos pela Prefeitura Municipal de Pombos/PE, algum desvio de finalidade ou desvio de recursos propriamente dito, adote as providências ao seu alcance para a recomposição do dano ao erário federal;
	42.3.3. informe a este Tribunal, por intermédio da Secretaria de Controle Externo da Saúde (SecexSaúde) , o resultado da análise de que trata o item anterior, tão logo concluída.
	42.4. arquivar o presente processo, nos termos do art. 169, inciso III, do Regimento Interno do TCU."
3.	Enfim, por intermédio do Exmo. Sr. Subprocurador-Geral Lucas Rocha Furtado, o MPTCU anuiu, em cota singela (Peça 45) , à aludida proposta da unidade técnica.
É o Relatório.

8.1. Manuela Ângelo da Silva (OAB-PE 34.671), entre outros, representando o Município de Pombos - PE;  
8.2. Rodrigo Rangel Maranhão (OAB-PE 22.372), entre outros, representando Josuel Vicente Lins.

Subprocurador-Geral Lucas Rocha Furtado.

TOMADA DE CONTAS ESPECIAL. FNS. REPASSE FUNDO A FUNDO. ARQUIVAMENTO DO FEITO SEM O JULGAMENTO DO MÉRITO, POR AUSÊNCIA DE PRESSUPOSTOS DE CONSTITUIÇÃO E DESENVOLVIMENTO VÁLIDO E REGULAR DO PROCESSO. DETERMINAÇÕES. CIÊNCIA.

TOMADA DE CONTAS ESPECIAL (TCE)

Secretaria de Controle Externo de Tomada de Contas Especial (Secex-TCE).

Trata-se de tomada de contas especial instaurada pelo Fundo Nacional de Saúde (FNS) em desfavor, inicialmente, do Fundo Municipal de Saúde de Pombos - PE diante da não devolução dos recursos financeiros sob o valor original de R$ 1.644.324,96 destinado ao pagamento do Teto Municipal Rede de Urgência (RAU-HOSP) , por força da Portaria GM/MS n.º 1.679, de 14/8/2012, a despeito da subsequente retificação pela republicação do seu Anexo II no Diário Oficial da União de 20/6/2013, tornando sem efeito o indevido repasse ao aludido município.
2.	Os recursos federais teriam sido repassados em 12 parcelas iguais sob o valor de R$ 137.027,08, durante o período de 5/9/2012 a 5/7/2013, para a implantação da Etapa I do Plano de Ação da Rede de Atenção às Urgências do Estado de Pernambuco e Municípios.
3.	O Relatório de TCE n.º 25, de 26/2/2016 (Peça 1, p. 51-54 ) , teria assinalado, contudo, a subsistência do débito sob o valor original de R$ 1.644.324,96 diante da não devolução dos recursos repassados por meio da Portaria n.º 1.679 de 14/8/2012, com a subsequente retificação pela republicação do seu Anexo II no D.O.U. de 20/6/2013, tendo descredenciado o Município de Pombos - PE e credenciado o Município de São Lourenço - PE ante a original indicação do Fundo Municipal de Saúde de Pombos - PE como o responsável pela devolução dos recursos federais.
4.	No âmbito do TCU, a então Secex-RJ realizou, em janeiro de 2017, a citação solidária do Município de Pombos - PE e de Josuel Vicente Lins, como então prefeito (gestão: 2013-2016) , para apresentarem as suas alegações de defesa por não terem devolvido os referidos recursos federais. 
5.	Regularmente notificados, o aludido município e o Sr. Josuel Vicente Lins apresentaram as suas alegações de defesa às Peças 26 e 29, respectivamente, tendo alegado, em síntese, que não teriam dado causa ao suposto dano ao erário, já que teriam recebido os recursos com boa-fé e os valores teriam sido aplicados nas finalidades pactuadas, além de ressaltarem que a 1ª notificação para restituir os valores teria sido recebida apenas em 2/1/2014 (quase seis meses após o recebimento da última das 12 parcelas, em 5/7/2013) . 
6.	Em agosto de 2017 e em junho de 2018, ante da análise sobre as defesas encaminhadas, a então Secex-RJ procedeu à realização de diligências junto ao Fundo Municipal de Saúde de Pombos - PE, buscando a obtenção de documentos e informações tendentes a estabelecer a responsabilidade dos então secretários municipais de Saúde pelo suposto dano ao erário.
7.	De todo modo, após a análise final do feito, a Secex-TCE propôs o acolhimento das aludidas alegações de defesa e o julgamento das presentes contas pela regularidade com ressalva, com a respectiva quitação aos responsáveis, tendo o MPTCU anuído a essa proposta da unidade técnica.
8.	O TCU pode incorporar o parecer da unidade técnica a estas razões de decidir, sem prejuízo, todavia, de promover o arquivamento do presente feito, por ausência dos pressupostos de desenvolvimento válido e regular do processo.
9.	Diante dos elementos de convicção até aqui obtidos pelo TCU, a Secex-TCE anotou que não subsistiria o eventual enquadramento deste feito no art. 8º da Lei n.º 8.443, de 1992, tendente a apontar a responsabilização do Município de Pombos - PE ou dos aludidos agentes públicos pela utilização dos recursos ora reclamados pelo Fundo Nacional de Saúde.
10.	Não por acaso, a Secex-TCE assinalou que não restariam suficientemente configurados no presente feito todos os pressupostos válidos para a constituição do devido processo de tomada de contas especial, até porque não teria sido indicada a prática do ato ilícito na gestão dos aludidos recursos federais, comprometendo, com isso, a efetiva demonstração do eventual prejuízo ao erário, quantificado ou quantificável, e a necessária identificação individualizada da conduta dos responsáveis pelo suposto dano. 
11.	Bem parece, por outro lado, que a suposta obrigação de devolver os referidos recursos federais decorreria do aparente erro cometido pelo próprio FNS, ao efetuar o aludido repasse ao Fundo Municipal de Saúde de Pombos - PE, pois não teria indicado se o correspondente montante teria sido indevidamente utilizado pelo referido município, restando por aí indicado que, embora tivesse sido eventualmente beneficiado, o aludido município não teria sequer dado causa ao mencionado repasse.
12.	A unidade técnica também mencionou que a alteração na aludida portaria, substituindo o Município de Pombos - PE pelo Município de São Lourenço da Mata - PE como beneficiário dos recursos, somente teria sido publicada no DOU em 20/6/2013, quando já tinham sido efetuados os 11 (onze) repasses mensais, entre os 12 (doze) previstos, e, assim, a aludida cobrança teria sido claramente intempestiva, pois teria permitido a utilização dos recursos transferidos pelo ente beneficiário sem nenhum questionamento durante um ano e três meses, destacando que o aludido município só teria recebido a 1ª notificação de cobrança em 2/1/2014 (quase 1 ano e 2 meses após a 1ª transferência feita em novembro de 2012) .
13. 	Também não teriam sido identificadas as justificativas do FNS para a suscitada alteração da portaria, em face, por exemplo, do eventual erro no procedimento ou da ulterior constatação de o Município de Pombos - PE não preencher os requisitos para o recebimento dos aludidos recursos federais.
14.	Por esse prisma, a Secex-TCE anotou que não subsistiria a motivação legal para a cobrança em desfavor do aludido município sobre a restituição dos recursos federais, devendo o Fundo Nacional de Saúde e o Ministério da Saúde avaliar, todavia, a real destinação dada pelo referido município aos valores transferidos, com a respectiva aderência às finalidades da ação implementada, em sintonia com as demais normas de gestão orçamentário-financeira sobre a transferência realizada.
15.	Ocorre, no entanto, que, em face das mencionadas inconsistências, o TCU deve determinar que o Fundo Nacional de Saúde e o Ministério da Saúde adotem as seguintes medidas:
	(a) avaliem a destinação dos recursos indevidamente repassados ao Fundo Municipal de Saúde de Pombos - PE, por força da Portaria GM/MS 1.679, de 14/8/2012, com vistas a avaliar a boa e regular utilização dos aludidos recursos federais nas finalidades inerentes ao Plano de Ação da Rede de Atenção às Urgências do Estado de Pernambuco e Municípios, em sintonia com as normas de gestão orçamentário-financeira sobre a suscitada transferência;
	(b) adotem as providências cabíveis para a recomposição do eventual dano ao erário federal, com a eventual retenção, inclusive, dos subsequentes valores nos próximos repasses ao Município de Pombos - PE, diante da superveniente comprovação sobre a subsistência de algum desvio na utilização dos referidos recursos federais; e
	(c) informem o TCU sobre o efetivo resultado das medidas adotadas.  
16.	Diante, portanto, dos elementos de convicção até aqui obtidos neste processo, o TCU deve promover o arquivamento da presente tomada de contas especial, sem o julgamento de mérito, nos termos do art. 212 do RITCU, em face da ausência dos pressupostos de constituição e desenvolvimento válido e regular do processo, sem prejuízo de prolatar as determinações anunciadas nestas razões de decidir. 
Ante o exposto, pugno pela prolação do Acórdão ora submetido a este Colegiado.
TCU, Sala das Sessões, em 16 de junho de 2020.
Ministro-Substituto ANDRÉ LUÍS DE CARVALHO
Relator